【裁判字號】    98,訴,608
【裁判日期】    990531
【裁判案由】    袋地通行權
【裁判全文】
臺灣彰化地方法院民事判決  98年度訴字第608號
原      告  乙○○○
訴訟代理人  甲○○
被      告  丙○○
訴訟代理人  洪錫爵律師
上列當事人間請求袋地通行權事件，本院於民國99年5月19日言
詞辯論終結，判決如下：
    主      文
確認原告就被告所有坐落彰化縣員林鎮○○段一七○地號土地如
附圖一所示Ａ、Ｂ部分，面積二二六平方公尺之土地有通行權存
在。
被告應將如附圖一所示編號Ｂ之鐵皮雨棚（面積十五平方公尺）
拆除，並應容忍原告於第一項所示有通行權之土地上鋪設道路供
通行使用，並不得設置障礙物或為任何妨害原告通行之行為。
原告其餘之訴駁回。
訴訟費用由被告負擔二分之一，餘由原告負擔。
    事實及理由
一、按確認法律關係之訴，非原告有即受確認判決之法律上利益
    者，不得提起之，民事訴訟法第247條第1項定有明文。而所
    謂即受確認判決之法律上利益，係指法律關係之存否不明確
    ，原告主觀上認其在法律上之地位有不安之狀態存在，且此
    種不安之狀態，能以確認判決將之除去者而言（最高法院52
    年臺上字第1240號判例意旨參照）。查原告主張其就被告所
    有坐落彰化縣員林鎮○○段第170地號土地（下稱系爭170地
    號土地）有通行權存在，惟為被告所否認。是兩造間袋地通
    行權之法律關係是否存在，在原告主觀上認有不安狀態存在
    ，即屬不確定；而此種不確定之狀態復得以本確認判決加以
    除去，揆諸前揭判例意旨，原告提起本件確認之訴，堪認有
    即受確認判決之法律上利益，合先敘明。
二、原告起訴主張：坐落彰化縣員林鎮○○段第177地號土地（
    下稱系爭177地號土地）地號土地為原告所有，系爭177地號
    土地四鄰為他人田地所圍繞，與公路無適宜之聯絡，必須經
    由他人土地始能對外通行，屬於袋地，致不能為通常使用，
    因與原告所有系爭177地號土地相鄰之同段344地號國有土地
    之管理人財政部國有財產局（下稱國有財產局）已同意原告
    通行，而藉由上開344地號土地連接被告所有系爭170地號土
    地，以通行至原告所有系爭177地號土地東側之彰化縣員林
    鎮○○路○段46巷巷道，距離較短，且對於周圍地損害最小
    ，惟被告否認原告就其土地有通行權，是兩造就有無袋地通
    行權，顯有爭執，而有經由確認訴訟除去此項私法爭執之必
    要，故原告有提起本件訴訟之確認利益。又原告擬申請建造
    簡單農舍，存放農業機械及生產用之農業設施棚架，加工於
    農業用途，而被告所有170地號土地有低窪部分，為便利通
    行，故有開設道路之必要，且通行寬度應以6公尺為適當。
    另被告於系爭170地號土地上設置有如附圖一所示編號Ｂ之
    鐵皮雨棚（面積15平方公尺），致原告無法通行，爰依民法
    第787條袋地通行權規定，就被告所有系爭170地號土地求為
    判決確認通行權及排除侵害等語。並聲明：(一)確認原告就被
    告所有坐落彰化縣員林鎮○○段170地號土地如附圖二所示
    Ａ、Ｂ部分，面積456平方公尺之土地有通行權存在；(二)被
    告應將如附圖二所示編號Ｂ之鐵皮雨棚（面積15平方公尺）
    拆除，並應容忍原告於前項所示有通行權之土地上鋪設道路
    供通行使用，並不得設置障礙物或為任何妨害原告通行之行
    為。
三、被告則以：原告所有之土地係作農耕使用，而有田埂可對外
    連接至道路，並無不能為通常使用之情事，自非袋地，被告
    所有系爭170地號土地與原告所有系爭177地號土地間隔有同
    段344地號國有土地，並未直接相鄰，而原告未將系爭344地
    號土地併同訴請確認通行權，則被告所有之系爭170地號土
    地自非原告所有系爭177地號土地之周圍地。又被告所有之
    系爭170地號土地上有鐵皮雨棚等物存在，原告擇該處通行
    ，並非損害最少之處所及方法，苟系爭177地號土地有通行
    問題，應經由同段176地號、170地號、173地號通行較佳。
    又彰化縣員林鎮○○路○段46巷道寬約3米，原告竟主張在被
    告所有系爭170地號土地開設6米寬道路，顯非合理等語，資
    為抗辯。
四、查系爭177地號土地係原告所有，系爭170地號土地為被告所
    有，該2筆土地間相隔同段344地號國有土地。系爭177地號
    土地四周為他人所有之土地包圍，東側為彰化縣員林鎮○○
    路○段46巷巷道，西側為彰化縣員林鎮○○路，須經由他人
    土地始能與上開道路聯絡等情，業經本院履勘屬實，有勘驗
    筆錄及現場略圖附卷可稽（見本院卷第30至31頁），並有土
    地登記謄本、兩造提出之地籍圖及現場照片附卷可查（見本
    院卷第8頁、第13頁、第46頁、第204至215頁及本院證物袋
    ），且為兩造所不爭執，堪信為真實。
五、得心證之理由：
（一）按土地因與公路無適宜之聯絡，致不能為通常使用者，土
      地所有人得通行周圍地以至公路，民法第787條第1項定有
      明文。上開規定之土地所有人之通行權，即謂之袋地通行
      權，而依上開規定觀之，土地所有人之土地與公路隔離，
      無進出之通路或雖有進出之通路，但不適宜者，土地所有
      權人即得主張袋地通行權。查本件原告所有系爭177地號
      土地四周為他人所有之土地包圍，未直接毗鄰公路等情，
      業如前述，是系爭177號土地為袋地，而有通行他人土地
      之必要，堪以認定。又民法第787條第1項規定所謂之「公
      路」，固不限於公路法第2條第1款所規定之國道、省道、
      縣道、鄉道○○○○路，凡可供公眾通行之道路均屬之，
      但仍以有相當寬度，可容易及安全通行為必要。查原告所
      有系爭177地號土地係屬袋地，已如前述，且該土地周圍
      地固均以田埂圈圍，然原告所得通行之田埂路寬度，則僅
      能容納一人通行；依現場使用情形，除進入該區域農作之
      人外，一般大眾並不會以該田埂路作為通行道路，此有上
      述現場照片可資佐證，是被告所稱田埂路，顯非前揭法條
      規範之「公路」，原告所有系爭177地號土地確與公路無
      適宜之聯絡甚明。又被告雖抗辯原告所有系爭177地號土
      地屬農地，與附近農地及被告所有之系爭170地號農地相
      似，依長久以來農業耕種習慣，均以經由田埂通行即可云
      云，惟查，現今農業人口逐漸老化，政府極力推行機械化
      ，且鼓勵採行代耕方式，故一般農業區○○路亦拓寬至3
      米以上，以利大型農用機械車輛之出入，此乃近年農業地
      區之耕作型式，被告所主張之田埂，僅足供一人以徒步通
      行，顯足致原告之土地無法供通常之使用。原告主張依現
      狀土地因與公路無適宜之聯絡，致不能為通常使用等情，
      為有理由。被告抗辯原告以現有田埂供通行，已足為通常
      之使用云云，委無足取。準此，自應允許原告通行周圍地
      以至公路。
（二）再者，所謂土地所有人通行周圍地以至公路，其周圍地並
      非以與不通公路土地直接相鄰者為限，如不通公路之土地
      ，與公路之間，有二筆以上不同所有人之土地相鄰，為達
      通行公路之目的，自亦得通行該周圍地。查依兩造提出之
      地籍圖及照片所示，原告所有系爭177地號土地，必須經
      由他人之土地始能通行東面之彰化縣員大路2段46巷巷道
      或西面之彰化縣員大路，被告所有系爭176地號土地雖非
      與原告所有系爭170地號土地直接相鄰，惟原告所有上開
      土地為達通行彰化縣員大路2段46巷巷道之目的，仍須經
      由被告所有之系爭170地號土地，自應認被告所有系爭170
      地號土地係原告所有系爭177地號土地之周圍地，原告有
      通行之權利無疑。
（三）又按對於周圍地有通行權者，應於通行必要之範圍內，擇
      其周圍地損害最少之處所及方法為之，此觀民法787條第2
      項規定自明。所謂通行必要範圍內，周圍地損害最少之處
      所及方法，應依社會通常之觀念，就其土地與附近周圍地
      之使用現況、地理狀況、相關公路之位置、與通行必要土
      地之距離、相鄰土地利用人之利害得失及其他各種具體情
      事綜合斟酌判斷之，在就不同之周圍地為選擇，或於選擇
      特定之周圍地後，對其具體通行處所及方法，均應受此限
      制。查原告所有系爭177地號土地之周邊道路，必須經由
      他人之土地始能通行東側之彰化縣員林鎮○○路○段46巷
      或西側之彰化縣員林鎮○○路，而原告所有系爭177地號
      土地距離東側彰化縣員林鎮○○路○段46巷巷道約81公尺
      ，距離西側彰化縣員林鎮○○路約200公尺，並經被告陳
      明在卷（參本院卷第214頁），被告雖辯稱被原告可經由
      通行同段176地號土地、系爭170地號土地、同段173地號
      土地通往彰化縣員林鎮○○路○段46巷巷道，惟此路線尚
      須通行及穿越多筆他人所有土地，始能連接彰化縣員林鎮
      ○○路○段46巷巷道，對周圍土地之損害顯較原告所主張
      經由同段344地號國有地及被告所有系爭170地號土地以通
      公路為鉅，是本件應以原告主張行經被告所有系爭170地
      號土地為可採。又同段344地號國有地之管理人國有財產
      局已同意原告通行（參本院卷第166頁），毋庸列為被告
      ，原告謹就不同意之地主即被告起訴請求確認通行權，於
      法並無不合。被告抗辯稱原告逕向相隔同段344地號土地
      之系爭170地號土地地主即被告主張通行權，於法未合云
      云，洵非可採，併此指明。另本院審酌系爭177地號土地
      之使用現況，及現今社會上常見使用自用車輛載運人員、
      工具、農產等，以實現農地利用價值之通行方法，再參以
      一般自用小客車之車寬在3公尺以下，則3公尺寬之道路已
      足供日常通行之用，認原告通行被告所有系爭170地號土
      地之範圍以如附圖一所示Ａ、Ｂ部分面積226平方公尺（
      即3公尺寬）為適當。
（四）末按「土地因與公路無適宜之聯絡，致不能為通常之使用
      者，土地所有人得通行周圍地以至公路，民法第787條第1
      項前段定有明文，其目的乃使土地與公路有適宜之聯絡，
      而得為通常之使用，故妨阻土地與公路適宜之聯絡，致不
      能為通常之使用者，土地所有人得請求除去之，所妨阻者
      ，不限於周圍地上，即在公路上亦然，始能貫徹該條規定
      之目的。」，最高法院88年度臺上字第2864號判決要旨參
      照。如前所述，原告所有系爭177地號土地屬袋地，其依
      附圖一所示Ａ、Ｂ部分3公尺寬道路通行到彰化縣員大路
      2段46巷巷道，為對周圍地損害最少之通行處所及方法，
      被告自應負有容忍通行之義務，惟被告在其上設有如附圖
      一所示編號Ｂ之鐵皮雨棚（面積15平方公尺），有勘驗筆
      錄、現場略圖、照片及複丈成果圖附卷可稽，且為被告所
      不爭執，即有妨阻被原告上開土地與公路適宜之聯絡，致
      不能為通常使用之情形，依前開說明，原告自得請求被告
      除去前開鐵皮雨棚，始能貫徹民法第787條規定之目的，
      是原告此部分之請求，為有理由，應予准許。
六、綜上所述，原告主張其所有系爭177地號土地為袋地，經由
    被告所有之系爭170地號土地，通行彰化縣員林鎮○○路○段
    46巷巷道，為損害最小及最適宜之通行方法，堪予採信，被
    告上開所辯，為無可採。從而，原告依民法第787條規定，
    請求確認原告對於被告所有之系爭170地號土地如附圖一所
    示Ａ、Ｂ部分面積226平方公尺土地，有通行權；被告應將
    如附圖一所示編號Ｂ之鐵皮雨棚（面積15平方公尺）拆除，
    並應容忍原告於上述有通行權之土地上鋪設道路供通行使用
    ，並不得設置障礙物或為任何妨害原告通行之行為，即屬有
    據，應予准許。逾此部分之請求，為無理由，應予駁回。
七、本件事證已臻明確，兩造其餘之攻擊防禦方法及所提之證據
    ，核與判決結果不生影響，爰毋庸一一論述，併此敘明。
八、訴訟費用負擔之依據：民事訴訟法第79條。
中    華    民    國    99    年    5     月    31    日
                  民事第三庭    法  官  尚安雅
以上正本係照原本作成。
如對判決上訴，應於判決送達後20日內向本院提出上訴狀（須附
繕本）。
中    華    民    國    99    年    6     月     3    日
                                書記官  陳文俊
附圖一：
附圖二：

司法院資訊處製作；財團法人民間司法改革基金會備份。
